【裁判字號】    88,上更(二),329
【裁判日期】    890509
【裁判案由】    損害賠償
【裁判全文】
臺灣高等法院民事判決            八十八年度上更(二)字第三二九號
      上  訴  人  甲○○○
      訴訟代理人  陳永星律師
                  林玟岑律師
      被  上訴人  中信證券股份有限公司  設台北市○○○路○段九六號十一樓
      法定代理人  王章清                住台北市○○○路○段九六號十一樓
      訴訟代理人  賴盛星律師
右當事人間請求損害賠償事件，上訴人對於中華民國八十五年七月二十五日臺灣臺北
地方法院八十五年度訴字第八九五號第一審判決提起上訴，經最高法院第二次發回更
審，本院判決如左：
      主      文
原判決關於命上訴人給付超過新臺幣壹佰零壹萬肆仟肆佰零壹元部分及該超過部分之
利息與假執行之宣告，暨訴訟費用之裁判均廢棄。
右廢棄部分，被上訴人在第一審之訴及其假執行之聲請均駁回。
其餘上訴駁回。
第一、二審及發回前第三審訴訟費用由上訴人負擔三分之二，餘由被上訴人負擔。
原判決主文第三項命准為假執行之擔保金額變更為新臺幣拾萬捌仟元，免為假執
行預供擔保金額變更為新臺幣壹佰零壹萬肆仟肆佰零壹元。
      事      實
甲、上訴人方面：
    一、聲明：
        (一)原判決廢棄。
        (二)駁回被上訴人在第一審之訴。
    二、陳述：除與原審及本院前審判決記載相同者予以引用外，補稱：
        (一)最高法院八十八年度臺上字第一五四四號判決發回意旨認依八十七年六月
          二十四日修正公布之仲裁法第四條第一項規定：「仲裁協議，如一方不遵
          守，另行提起訴訟時，法院應依他方聲請裁定停止訴訟程序，並命原告於
          一定期間內提付仲裁，但被告已為本案之言詞辯論者，不在此限。」惟依
          仲裁法第五十六條規定，該法自修正公布後六個月施行，於八十七年十二
          月二十四日前，並無該修正後仲裁法規定之適用，上訴人於前審提出妨訴
          抗辯，應難據訴訟行為後修正之法律，推翻其為合法抗辯之效力。
        (二)上訴人確未授權章麗霞得將系爭帳戶借予周宏仁或鄒勝買賣億豐股票，且
          上訴人並不知悉周宏仁於系爭帳戶內代鄒勝買賣股票，而未為反對之表示
          ，自不須負表見代理之授權人責任，亦不生複代理之問題：
          1.上訴人並非自始即在被上訴人公司開立三五七七三之九號帳戶買賣股票
            ，乃係上訴人原於洪福證券股份有限公司（下簡稱洪福證券公司）開立
            帳號，後因洪福違約交割案發生，經證管會諭令洪福證券公司與被上訴
            人協商，遂由被上訴人接收原先於洪福證券公司開戶買賣股票之客戶。
            且據章麗霞告知上訴人，該帳號自洪福證券公司轉來被上訴人處後，只
            利用該帳號賣出股票，並未買進股票，故上訴人之帳號不可能全由周宏
            仁作為下單買賣股票之用。
          2.依證人章麗霞之證詞，可知章麗霞事前不知周宏仁業已代其老闆鄒勝向
            被上訴人下單，且上訴人亦不知章麗霞有否將系爭帳戶借予周宏仁，原
            審判決遽然認定「本件被告之代理人章麗霞同意並將被告帳號告知鄒勝
            之行為及對於李秀珠代辦二萬股交割事項均未為反對表示等行為，已足
            使人相信被告有授權鄒勝使用伊帳戶之行為，依上開法條說明，被告對
            於鄒勝之行為自應對原告負授權人之責任」，顯有不當及違法之處。
          3.被上訴人公司陳義得於接受下單時，並未打電話予上訴人或章麗霞查詢
            有否授權予鄒勝，即率予受理周宏仁下單，自不得遽令上訴人負授權人
            責任。
          4.上訴人於被上訴人處所進行之前二十筆股票買賣，皆屬小筆金額之買賣
            ，從未超過新臺幣（下同）一百萬元，故絕不可能辦理外交割，反觀系
            爭億豐股票之買賣，金額高達二百多萬元，故被上訴人才配合予以外交
            割，故證人吳振家證稱系爭帳戶之買賣交割每次都是外交割，都是找李
            秀珠辦理甲○○○之交割云云，並非實在。
          5.綜觀臺灣臺北地方法院八十五年度易字第八三七號刑事偽造文書案件全
            卷，並無任何上訴人自承將個人帳戶、資料、印鑑等交由其任職於證券
            公司女兒轉交周宏仁等買賣股票之供述。雖被上訴人抗辯「該案  鈞院
            言詞辯論時詢以『對中信證券公司之指示有無意見？』時，甲○○○均
            稱『無』，是即足證被上訴人於刑事案件中有自認知情事實」云云，然
            上訴人於該偽造文書刑事案件中，所稱對告訴人之指述無意見，係指對
            抵押權設定登記乙事，而非指同意周宏仁代鄒勝買賣億豐股票之指述。
            被上訴人據此抗辯上訴人明知其女章麗霞將系爭帳戶交給第三人使用，
            而未為反對之表示云云，並非有據。
          6.本件向被上訴人下單買入系爭億豐股票，係鄒勝為自己的利益計算而買
            進，並非經上訴人之授權，而於代理之範圍內買進，實與複代理無關。
            況且所謂複代理係指「代理人在『自己代理權限範圍內』，以自己之名
            義選任本人之代理人，以處理代理人代理權限內之事務的全部或一部。
            複代理雖由代理人以自己的名義選任之，但複代理人在法律上仍屬本人
            之代理人，『其所從事之法律行為的效力亦直接及於本人』」。且依學
            者施啟揚先生之見解，非經本人同意或另有特別約定，不得選任複代理
            人，故本件買賣億豐股票之行為，實不可能選任複代理人。
    三、證據：援用原審及本院前審所提證據。
乙、被上訴人方面：
    一、聲明：駁回上訴。
    二、陳述：除與原審及本院前審判決記載相同者予以引用外，補稱：
        (一)被告即上訴人已為本案言詞辯論而未提出妨訴抗辯，基於訴訟經濟及程序
          安定性之要求，即不得以仲裁契約存在為由請求駁回原告之訴。且若被告
          知仲裁契約存在即未請求駁回原告之訴，而逕行本案辯論者，應亦可認為
          其係表示放棄妨訴抗辯權，或多可認係默示合意解除仲裁契約，因此在該
          時點以後，被告除非另與原告訂立仲裁契約，應不得復行提出妨訴抗辯。
          仲裁法第四條第一項規定，即採此一立法意旨。
        (二)上訴人應就其代理人買進系爭億豐股票二萬股之違約行為，負違約之賠償
          責任：
          1.上訴人在被上訴人公司開立三五七七三之九號帳戶，其目的顯係供其女
            章麗霞作為買賣股票之用而開立，非為將上訴人之股票結清始開立，則
            上訴人顯已概括授權其女章麗霞全權使用其帳戶以買賣股票，則買賣股
            票即為上訴人在被上訴人公司開戶之主要契約內容，上訴人既已概括授
            權其女章麗霞使用上訴人名義，以買賣股票，顯然章麗霞即有代理上訴
            人以其名義買賣股票之權限。
          2.章麗霞原為洪福證券公司之營業員，對於將戶頭借與他人使用將發生何
            種效果，知之甚稔，其復同意周宏仁使用上訴人之帳戶及以上訴人名義
            替鄒勝買賣股票，其性質上即係代理人以自己名義，為本人選任代理人
            ，使其於代理權限內代理本人為代理行為，故在法律上周宏仁乃章麗霞
            之複代理人，其性質上仍為本人即上訴人之代理人，而非章麗霞之代理
            人，周宏仁所為代理行為仍直接對本人即上訴人發生效力，縱章麗霞曾
            對周宏仁之代理權有所限制，惟依民法第一百零七條規定，仍不得對抗
            善意之第三人即被上訴人。故上訴人就系爭違約行為，依民法第二百二
            十四條規定，仍應負本人違約交割之損害賠償責任。
        (三)依證人陳義得、李秀珠、吳振家之證詞，上訴人業經其女章麗霞告知周宏
          仁將使用其帳戶之事實，嗣後周宏仁自八十三年十月起至違約交割之八十
          四年一月九日止，又曾多次以上訴人名義買賣股票，每次均由李秀珠拿上
          訴人寄放在章麗霞之印章在交割單上蓋章（按交割雖為成交後之行為，但
          因周宏仁曾多次使用上訴人之帳號買賣股票，故第一次之交割行為，當足
          以使被上訴人認第二次以後之買賣股票成立時有授權之事實），而李秀珠
          於蓋章後又曾告知章麗霞，則上訴人之行為自足以使被上訴人信其曾以代
          理權授與周宏仁之事實，依民法第一百六十九條規定，上訴人即應負授權
          人責任，換言之，上訴人仍應對周宏仁違約交割負損害賠償責任。
    三、證據：援用原審及本院前審所提證據。
      理      由
甲、程序方面：
    一、被上訴人公司之法定代理人於八十五年十二月十七日變更為王章清，有被上
        訴人公司第四屆第卅四次董監事會會議紀錄一紙附卷可稽，被上訴人已聲明
        承受訴訟，合先敘明。
    二、本件係因兩造間「委託買賣證券受託契約」所生爭議而起訴，觀諸該契約第
        九條：「委託人（即上訴人）與貴證券經紀商（即被上訴人）因本契約所生
        之爭議，應依證券交易法關於仲裁之規定辦理。本契約並為商務仲裁契約。
        」之約定，兩造間已有仲裁協議至明，則依證券交易法第一百六十六條第二
        項之規定，就兩造間仲裁有關事項，應依商務仲裁條例之規定。又商務仲裁
        條例已於八十七年六月二十四日修正公布為「仲裁法」，並自同年十二月二
        十四日起施行，系爭委託買賣證券受託契約雖訂立於八十三年十月七日，惟
        本件經最高法院發回更審係於仲裁法施行之後，依程序從新之原則，仍有現
        行仲裁法之適用。按「仲裁協議，如一方不遵守，另行提起訴訟時，法院應
        依他方聲請裁定停止訴訟程序，並命原告於一定期間內提付仲裁，但被告已
        為本案之言詞辯論者，不在此限。」「原告逾前項期間未提付仲裁者，法院
        應以裁定駁回其訴」此為仲裁法第四條第一項、第二項所明定，本件被上訴
        人固未遵守仲裁協議，逕行提起本件訴訟，惟上訴人於原審既未提出妨訴抗
        辯而為本案言詞辯論，依上開規定，即不生訴訟程序停止及裁定駁回之問題
        。至於證券交易法第一百六十七條規定「爭議當事人之一造違反前條規定，
        另行提起訴訟時，他造得據以請求法院駁回其訴」云者，與前述仲裁法第四
        條第二項規定意旨相當，均係就妨訴抗辯之「效力」而為規定，而當事人得
        於何時提出妨訴抗辯，仍應依仲裁法之規定，換言之，應於本案言詞辯論前
        為之。準此，上訴人抗辯本件應依仲裁程序辦理，被上訴人起訴不合法云云
        ，即非可採。
    三、被上訴人起訴時表明依據兩造間「委託買賣證券受託契約」第八條之約定而
        為本件請求，雖於本院前審（八十七年度上更(一)字第一一一號）八十七年七
        月二十八日言詞辯論期日提出辯論意旨狀提及民法第一百零三條第一項、第
        二百二十四條之規定，惟其以前開契約約定為本件訴訟標的，前後並無二致
        ，所稱民法第一百零三條第一項、第二百二十四條規定，無非僅為補充事實
        上及法律上之陳述，並非訴之變更或追加，上訴人表示不同意追加云云，尚
        屬誤會。
乙、得心證之理由：
    一、本件被上訴人起訴主張：上訴人於八十三年十月七日與被上訴人簽訂「委託
        買賣證券受託契約」，並設立第三五七七三之九號帳戶，委託被上訴人在證
        券交易市場內買賣證券，嗣於八十四年一月六日經上訴人前揭帳戶現股買進
        億豐股票二萬股，惟上訴人未依約履行應付交割代價，違約金額為二百二十
        七萬八千二百四十一元，被上訴人於八十四年一月九日向臺灣證券交易所申
        報上訴人違約，並於同年月廿六日透過開立於匯豐證券公司之「違約處理專
        戶」進行反向沖抵之結果，上訴人違約不履行交付交割代價致被上訴人受有
        一百五十二萬一千六百零一元之損失，因本於「委託買賣證券受託契約」第
        八條之約定，求為命上訴人給付一百五十二萬一千六百零一元及法定遲延利
        息之判決。
        上訴人則以：伊並未於八十四年一月六日以上開帳戶買進匯豐股票二萬股，
        實乃訴外人鄒勝未經伊同意使用伊帳戶所買入，此一事實為被上訴人所明知
        ，故被上訴人應向鄒勝請求違約交割損害賠償，而非上訴人；縱認上訴人應
        予賠償，惟被上訴人業務人員違反證券商負責人與業務人員管理規則第十六
        條第二項第十七款及證券商管理規則第三十六條第十一款規定，就本件損害
        之發生與有重大過失，依民法第二百十七條規定，亦應免除上訴人之賠償責
        任等語，資為抗辯。
    二、查兩造於八十三年十月七日與被上訴人簽訂「委託買賣證券受託契約」，上
        訴人並設立第三五七七三之九號帳戶，委託被上訴人在證券交易市場內買賣
        證券，雙方於上開契約第八條約定：「委託人對於貴證券經紀商不履行交付
        交割代價‧‧‧時，即為違約。貴證券經紀商於逾規定交割時，逕行解除本
        契約，了結買賣，並處分因委託買賣關係所收受委託人之財物，其處分所得
        代償與應付委託人之款項，得合併抵充委託人應償付上述應履行之債務，及
        因委託買賣關係‧‧‧所生損害賠償之債務，如尚不足，得向委託人追償之
        ‧‧‧」。八十四年一月六日，上訴人前揭帳戶現股買進億豐股票二萬股，
        惟未依約履行交割代價而違約，經被上訴人進行反向沖抵之結果，尚受有一
        百五十二萬一千六百零一元之損失等事實，業據被上訴人提出委託買賣證券
        受託契約、買進報告書、委託書、交割憑單、違約明細檔、違約處理異動檔
        、賣出報告書、存證信函等件為證，復為兩造所不爭，堪信為真實。
    三、次查，本件實際委託買進系爭億豐股票者並非上訴人本人，而為訴外人周宏
        仁，此固為兩造所不爭，惟就周宏仁委託買進股票之行為，上訴人應否負責
        ？厥為本件之爭點所在。經查：
        (一)上訴人應其女兒章麗霞之要求，開立系爭帳戶供章麗霞買賣股票使用，業
          據上訴人自認在卷，並經證人章麗霞到庭證述「是我媽媽（即上訴人）在
          原告（即被上訴人）公司開戶，由我媽媽委託我來買賣，‧‧‧由我媽媽
          把印章交付予我‧‧‧」（見原審卷第三八頁反面、第三九頁）、「該帳
          戶是我媽媽授權給我買賣股票使用‧‧‧」（見本院八十五年度上字第一
          四四五號卷第七○頁反面）等語屬實。是上訴人與章麗霞間存在「借用帳
          戶」之契約，章麗霞本於該契約，取得代理上訴人委託被上訴人買賣股票
          、及用印於交割憑單之授權。
        (二)又章麗霞同意將系爭帳戶借予訴外人周宏仁使用乙節，非惟經上訴人自認
          在卷（見上訴人原審八十五年三月廿二日答辯狀），並經證人章麗霞證述
          「‧‧‧周宏仁曾問我說其老闆周（鄒）勝要借用戶頭，我說可以，我有
          告知該帳戶予周宏仁‧‧‧」（見原審卷第三九頁），及證人即被上訴人
          公司營業員陳義得證述「其帳戶由周宏仁在用，是以電話方式告訴我借周
          宏仁使用‧‧‧」、「周宏仁說要用此帳戶時，我覺得很奇怪，乃打電話
          問章麗霞，她說帳戶借周宏仁使用‧‧‧」（見本院八十五年度上字第一
          四四五號卷第六七頁反面、第六九頁反面）等語明確，堪予信實。至於證
          人章麗霞嗣後改稱未將系爭帳戶借予他人使用云云（見本院八十五年度上
          字第一四四五號卷第七一頁），應係事後避就之詞，尚難憑信。準此，章
          麗霞本於其代理權，復授權周宏仁以上訴人名義買賣股票，應堪認定。
        (三)上訴人否認同意或知悉周宏仁使用系爭帳戶買賣股票，則本件周宏仁複代
          理上訴人買進系爭股票之行為，固難認係有權代理。惟查，系爭股票之交
          割，嗣經訴外人李秀珠持章麗霞保管之上訴人印章用印於交割憑單，已據
          證人李秀珠及被上訴人公司外交割員吳振家一致證述明確（見原審卷第五
          一頁反面、本院八十五年度上字第一四四五號卷第七○頁）；而李秀珠在
          此之前，亦曾多次代章麗霞蓋章於系爭帳戶之交割單，則經證人吳振家證
          述「‧‧‧中信公司之營業員叫我去大信找李秀珠辦理甲○○○之交割，
          每次皆由李秀珠交付甲○○○之印章予我，由我蓋章‧‧‧」、「我每次
          都拿單子到大信證券找李秀珠蓋章」（見原審卷第五二頁反面、本院八十
          五年度上字第一四四五號卷第七○頁反面），及證人章麗霞證述「（問：
          李秀珠以前有無替你蓋章過？）有」等語（見八十五年度上字第一四四五
          號卷第七一頁反面）屬實，是認李秀珠上開用印行為已得章麗霞授權，準
          此，周宏仁前述無權代理下單買進股票之行為，應認已因章麗霞之嗣後承
          認，而與章麗霞自為之行為無異。章麗霞既得上訴人之授權使用系爭帳戶
          及上訴人印章，已如前述，則依民法第一百零三條第一項之規定，本件買
          進億豐股票二萬股之行為，直接對於上訴人發生效力，上訴人自應就系爭
          股票買賣之違約負損害賠償責任。
    四、末按損害之發生或擴大，被害人與有過失者，法院得減輕賠償金額，或免除
        之，民法第二百十七條第一項定有明文。民法第二百十七條規定所謂與有過
        失，係指被害人苟能盡善良管理人之注意，即得避免其損害之發生或擴大，
        乃竟不注意，致有損害發生或擴大之情形而言，是與侵權行為人應負過失責
        任，須以違反法律上注意義務為要件者，尚屬有間（最高法院七十六年度臺
        上字第一四○八號判決意旨參照）。又民法第二百二十四條可類推適用於同
        法第二百十七條被害人與有過失之規定，亦即在適用民法第二百十七條之場
        合，損害賠償權利人之代理人或使用人之過失，可視同損害賠償權利人之過
        失，適用過失相抵之法則（最高法院六十八年三月廿一日、六十八年度第三
        次民事庭會議決議(三)參照）。經查，主管機關為管理證券商及其負責人、業
        務人員，本於證券交易法第四十四條第四項及第七十條之授權，分別訂定「
        證券商管理規則」及「證券商負責人與業務人員管理規則」，而依證券商管
        理規則第三十六條第十三款規定：「證券經紀商受託買賣有價證券，不得受
        理未具客戶委任書之代理人開戶或買賣」，證券商負責人與業務人員管理規
        則第十六條第二項第十七款亦明定：「證券商之負責人及業務人員，不得受
        理非本人或未具客戶委任書之代理人開戶、買賣或交割」，上開規定不僅規
        範證券商及其負責人、業務人員，同時亦具有保護與證券商往來客戶權益之
        目的。本件被上訴人是為證券商，本應遵循上開規定，以避免發生「借用帳
        戶」之不法行為，惟其營業員明知系爭股票非由客戶本人即上訴人委託購買
        ，甚至明知系爭帳戶實非上訴人所使用，卻未依上開規定，要求委託者出具
        上訴人之委任書，致上訴人任意交付其存摺、印章予他人，進而概括授權他
        人以其名義委託買賣股票，因而受有非其所得預料之交易損失，則被上訴人
        就系爭違約損害之發生，難謂非無過失，依民法第二百十七條之規定，本院
        認為應減輕上訴人賠償金額三分之一，亦即被上訴人所得請求上訴人損害之
        金額，應為損害額一百五十二萬一千六百零一元之三分之二即一百零一萬四
        千四百零一元（1,521,601元×2/3=1,014,401元，元以下四捨五入）。至於
        系爭股票之交割，雖係由被上訴人遣其人員於公司或分支機構之營業場所外
        為之，而有違反證券商管理規則第三十六條第十一款規定之情形，惟該「於
        營業場所外辦理交割」乙事，與系爭損害之發生並無因果關係，上訴人執此
        指為同屬本件損害發生或擴大之原因云云，究有未合，併此敘明。
    五、綜上所述，上訴人就系爭股票之委託買賣，依約應負違約損害賠償之責任，
        惟因被上訴人就損害之發生與有過失，應減輕上訴人賠償金額之三分之一。
        從而，被上訴人本於委託買賣證券受託契約第八條之約定，請求上訴人給付
        一百五十二萬一千六百零一元及自起訴狀繕本送達翌日即八十五年三月七日
        起按年息百分之五計算之利息，於一百零一萬四千四百零一元及其法定遲延
        利息部分，為有理由，應予准許。逾此所為請求，為無理由，應予駁回。又
        上開應准許部分，應依被上訴人聲請命供擔保宣告假執行，至於被上訴人敗
        訴部分，其假執行之聲請失所附麗，應併予駁回。原審就超過上開應准許部
        分，為上訴人敗訴之判決，並為假執行之宣告，自有未洽。上訴意旨就此指
        摘原判決不當，求予廢棄改判，為有理由。至於上開應准許部分，原審判命
        上訴人給付，並為假執行之宣告，核無違誤，上訴意旨就此部分仍執陳詞，
        指摘原判決不當，求予廢棄，為無理由，應駁回其上訴。又原判決主文第一
        項所命給付金額，既有部分廢棄改判，則該部分假執行之宣告所定擔保金額
        ，自應變更之，爰分別酌定准、免假執行之擔保金額如主文第五項所示。
    六、本件為判決基礎之事證已臻明確，兩造其餘攻擊防禦方法及提出之證據，核
        於判決結果不生影響，無一一論述之必要，附此敘明。
據上論結，本件上訴為一部有理由，一部無理由，依民事訴訟法第四百五十條、第四
百四十九條第一項、第七十九條但書，判決如主文。
中      華      民      國    八十九    年      五      月      九      日
                              臺灣高等法院民事第二庭
                                  審判長法  官  尤  豐  彥
                                        法  官  魏  麗  娟
                                        法  官  梁  玉  芬
右正本係照原本作成。
上訴人如不服本判決，應於收受送達後二十日內向本院提出上訴書狀，其未表明上訴
理由者，應於提出上訴後二十日內向本院補提理由書狀（均須按他造當事人之人數附
繕本）上訴時應提出委任律師或具有律師資格之人之委任狀；委任有律師資格者，另
應附具律師及格證書及釋明委任人與受任人有民事訴訟法第四百六十六條之一第一項
但書或第二項（詳附註）所定關係之釋明文書影本。
被上訴人不得上訴。
中      華      民      國    八十九    年      五      月      十      日
                                        書記官  張  淑  華
附註：
民事訴訟法第四百六十六條之一（第一項、第二項）：
對於第二審判決上訴，上訴人應委任律師為訴訟代理人。但上訴人或其法定代理人具
有律師資格者，不在此限。
上訴人之配偶、三親等內之血親、二親等內之姻親，或上訴人為法人、中央或地方機
關時，其所屬專任人員具有律師資格並經法院認為適當者，亦得為第三審訴訟代理人
。


司法院資訊處製作；財團法人民間司法改革基金會備份。
